【裁判字號】    90,台上,979
【裁判日期】    900531
【裁判案由】    清償借款
【裁判全文】
最高法院民事判決                                  九十年度台上字第九七九號
    上 訴 人  丙 ○ ○
    被上訴人  乙 ○ ○
              甲○○○
右當事人間請求清償借款事件，上訴人對於中華民國八十八年十二月十四日台灣高等
法院台中分院第二審判決（八十八年度上字第一二三號），提起上訴，本院判決如左
：
    主  文
原判決除假執行部分外廢棄，發回台灣高等法院台中分院。
    理  由
本件被上訴人主張：上訴人於民國八十六年間以向訴外人尚陞建設股份有限公司（下
稱尚陞公司）購買台中市○○○街九十六號七樓之一房屋暨基地為由，分別向伊夫妻
借款新台幣（下同）二百八十二萬元及二百三十萬元（被上訴人乙○○自第一商業銀
行豐原分行領取二百八十二萬元入上訴人在上海儲蓄銀行台中分行帳戶，另被上訴
人甲○○○簽發第一商業銀行豐原分行合計二百三十萬元之支票二紙交與上訴人）。
詎上訴人購得上述房地後竟避不見面，對伊所借之款項屢經催索償還，亦置之不理等
情，爰依民法第四百七十八條之規定，求為命上訴人給付乙○○二百八十二萬元、甲
○○○二百三十萬元及各自訴狀繕本送達翌日即八十七年十月二日起加計法定遲延利
息之判決。
上訴人則以：被上訴人乙○○入伊銀行帳戶之二百八十二萬元，並不能證明伊與之
有借貸關係，被上訴人甲○○○簽發之上述二百三十萬元兩紙支票其受款人係尚陞公
司，更不能憑認甲○○○確有交付伊借款。又該五百十二萬元款項非屬小數目，若屬
借貸，焉何無書立借據並約定利息及清償日期﹖上開房地純係伊欲與被上訴人之子呂
明杰結婚，被上訴人出於贈與之意思始登記為伊名義，兩造間實無任何消費借貸關係
，另被上訴人乙○○指伊願按月攤還其向銀行貸款三百萬元之本息一萬二千元，亦與
實情不符等語，資為抗辯。
原審將第一審所為被上訴人敗訴之判決廢棄，改判如其所聲明，無非以：被上訴人主
張之事實，業據其提出不動產買賣契約書、土地暨建物登記謄本、支票、取款憑條、
款申請書及代收入傳票等件為證，已足認被上訴人委有交付系爭借款與上訴人無誤
。且被上訴人乙○○於八十六年十一月十四日曾向第一商業銀行豐原分行貸款三百萬
元，上訴人為該借款連帶保證人，對借款利息願逐月攤還一萬二千元，八十六年十二
月至八十七年三月間上訴人以現金給付，八十七年四月則以銀行轉帳方式轉入被上訴
人乙○○帳戶，亦有該借據及轉帳明細表可憑，參之證人湯林芬雪之證言及上訴人並
未與被上訴人之子結婚等情觀之，具見兩造就上開借款顯有借貸之合意，被上訴人確
本於借貸而交付上訴人系爭款項屬實。從而，被上訴人本於消費借款之法律關係，訴
請上訴人分別給付二百八十二萬元及二百三十萬元各本息，即屬正當，應予准許等詞
，為其判斷之基礎。
惟查原審憑以認定上訴人有向被上訴人乙○○借貸二百八十二萬元之上開取款憑條、
款申請書、代收人傳票、借據及轉帳明細表等文件，其中關於前三項書證究僅可證
明被上訴人乙○○將款入上訴人銀行帳戶；關於後二單據亦祇能憑認乙○○曾向銀
行借款三百萬元及上訴人於八十七年四月十七日入呂某銀行帳戶一萬二千元其事，
似難因而逕謂上訴人有逐月攤還呂某三百萬元借款本息一萬二千元之事實。原審徒憑
該單據即認上訴人自八十六年十二月至八十七年三月有逐月給付被上訴人乙○○一萬
二千元現款，並於八十七年四月再入一萬二千元以攤還該三百萬元借款本息，進而
為此部分上訴人不利之論斷，已難謂合。且上訴人於原審曾抗辯稱：「既然約定銀行
借款每月攤還本金及利息二萬一千五百元由伊繳納，又為何該借款借據內容約定本金
利息之償付，逕向被上訴人乙○○五一○六五三號帳戶內扣取抵償﹖貸款金額三百萬
元，為何與乙○○稱伊向其借款二百八十二萬元不符」等語（見原審卷三九、六四、
六五頁），原審未遑詳為調查審認，遽行判決，亦嫌速斷。又被上訴人甲○○○指上
訴人向其借款二百三十萬元部分，甲○○○提出之上述二紙支票，固經尚陞公司提領
無訛，但該二支票係經指名受款人為尚陞公司，而上訴人自第一審起復一再辯稱「被
上訴人甲○○○無法證明該支票「是否」及「如何」交付與上訴人，更不用說雙方是
否有金錢借貸關係」云云（分見一審卷四七、四八頁及原審卷三七頁），原審單憑上
開買賣契約書及支票即謂上訴人有向被上訴人甲○○○借款二百三十萬元，亦非無再
進一步推求之必要。本件被上訴人所提之上開不動產買賣合約書其買賣價款總額共為
「五百萬元」，與其主張上訴人以置產為由告貸之系爭「五百十二萬元」不符，該買
賣合約書所附之付款簽收表亦僅「簽約金」及「第一期款」二百三十萬元與被上訴人
甲○○○簽發之支票金額相合（分見一審卷八－一二頁）。究竟上訴人是否因購買
上述房地而向被上訴人貸借系爭五百十二萬元﹖事實既尚未臻明瞭，本院自無從為法
律上之判斷。上訴論旨執以指摘原判決不當，求予廢棄，非無理由。
據上論結，本件上訴為有理由，依民事訴訟法第四百七十七條第一項，第四百七十八
條第一項，判決如主文。
中      華      民      國     九十     年      五      月    三十一    日
                              最高法院民事第五庭
                                  審判長法官  朱  錦  娟
                                        法官  顏  南  全
                                        法官  蘇  達  志
                                        法官  許  澍  林
                                        法官  陳  碧  玉
      右正本證明與原本無異
                                              書  記  官
中      華      民      國     九十     年      六      月     十二     日


司法院資訊處製作；財團法人民間司法改革基金會備份。
